ACORDAO-COMPLETO-2436877

ACÓRDÃO 10229/2021 ATA 26/2021 - PRIMEIRA CÂMARA

VISTOS, relatados e discutidos estes autos de tomada de contas especial instaurada em razão da omissão no dever de prestar contas dos recursos repassados ao Município de Santo Antônio/RN, para execução do Programa de Apoio aos Sistemas de Ensino para Atendimento de Jovens e Adultos (PEJA) no exercício de 2013,
ACORDAM os Ministros do Tribunal de Contas da União, reunidos em sessão da Primeira Câmara, ante as razões expostas pelo Relator, em:
9.1. rejeitar parcialmente as alegações de defesa e integralmente as razões de justificativa apresentadas pelo Sr. Luiz Franco Ribeiro;
9.2. julgar irregulares, nos termos dos arts. 1º, inciso I, 16, inciso III, alíneas "a" e "c", da Lei 8.443/1992 c/c os arts. 19 e 23, inciso III, da mesma lei, as contas do Sr. Luiz Franco Ribeiro, condenando-o ao pagamento da importância a seguir especificada, atualizada monetariamente e acrescida dos juros de mora, calculados a partir da data discriminada até a data da efetiva quitação do débito, fixando-lhe o prazo de quinze dias para que comprove, perante o Tribunal, o recolhimento da referida quantia aos cofres do Fundo Nacional de Desenvolvimento da Educação (FNDE) , nos termos do art. 23, inciso III, alínea "a", da citada lei, c/c o art. 214, inciso III, alínea "a", do Regimento Interno do TCU:
	Data de ocorrência
	Valor histórico (R$) 

	8/8/2013
	49.232,53

9.3. aplicar ao Sr. Luiz Franco Ribeiro a multa prevista no art. 57 da Lei 8.443/1992, no valor de R$ 10.000,00 (dez mil reais) , fixando-lhe o prazo de quinze dias, a contar da notificação, para que comprove, perante o Tribunal (art. 214, III, alínea "a", do Regimento Interno do TCU) , o recolhimento da dívida aos cofres do Tesouro Nacional, atualizada monetariamente desde a data deste acórdão até a data do efetivo recolhimento, se paga após o vencimento, na forma da legislação em vigor;
9.4. autorizar, desde logo, a cobrança judicial das dívidas, caso não atendidas as notificações, na forma do disposto no art. 28, inciso II, da Lei 8.443/1992; 
9.5. autorizar também, se requerido, com fundamento no art. 26 da Lei 8.443/1992, c/c o art. 217, §§ 1º e 2º, do Regimento Interno do TCU, o parcelamento das dívidas em até 36 parcelas mensais e consecutivas, incidindo sobre cada parcela, corrigida monetariamente, os correspondentes acréscimos legais, fixando-lhe o prazo de quinze dias, a contar do recebimento das notificações, para comprovar, perante o Tribunal, o recolhimento da primeira parcela, e de trinta dias, a contar da parcela anterior, para comprovar o recolhimento das demais parcelas, devendo incidir sobre cada valor mensal, atualizado monetariamente, os juros de mora devidos, no caso do débito, na forma prevista na legislação em vigor, alertando o responsável de que a falta de comprovação do recolhimento de qualquer parcela importará o vencimento antecipado do saldo devedor, nos termos do § 2º do art. 217 do Regimento Interno deste Tribunal; 
9.6. dar ciência desta deliberação à Procuradoria da República no Estado do Rio Grande do Norte, nos termos do § 3º do art. 16 da Lei 8.443/1992, c/c o § 7º do art. 209 do Regimento Interno do TCU, para adoção das medidas cabíveis; e
9.7 dar ciência desta deliberação ao responsável e ao interessado.

Tomada de contas especial instaurada pelo Fundo Nacional de Desenvolvimento da Educação, em razão da omissão no dever de prestar contas dos recursos repassados ao Município de Santo Antônio/RN, para a execução do Programa de Apoio aos Sistemas de Ensino para Atendimento de Jovens e Adultos no exercício de 2013.

Primeira Câmara

Prefeitura Municipal de Santo Antônio - RN.

3. Interessados/Responsáveis:
3.1. Interessado: Fundo Nacional de Desenvolvimento da Educação (00.378.257/0001-81)
3.2. Responsável: Luiz Franco Ribeiro (XXX.272.744-XX).

13.1. Ministros presentes: Walton Alencar Rodrigues (Presidente), Benjamin Zymler (Relator), Vital do Rêgo e Jorge Oliveira.
13.2. Ministros-Substitutos presentes: Augusto Sherman Cavalcanti e Weder de Oliveira.

ACORDAO-COMPLETO-2550486

Acórdão 9212/2022 - Primeira Câmara

BENJAMIN ZYMLER

Adoto como relatório a instrução elaborada por auditor lotado na SecexTCE (peça 51) , cuja proposta de encaminhamento contou com a anuência do seu corpo diretivo (peças 52 e 53) :
"1.	Cuidam os autos de tomada de contas especial instaurada pelo Fundo Nacional de Desenvolvimento da Educação, em desfavor do Sr. Luiz Franco Ribeiro (CPF XXX.272.744-XX) , ex-Prefeito Municipal de Santo Antônio/RN (gestão 2013/2016) , em razão de omissão no dever de prestar contas dos recursos repassados ao Município de Santo Antônio/RN, à conta do Programa de Apoio aos Sistemas de Ensino para Atendimento de Jovens e Adultos (PEJA/2013) , no exercício de 2013 (peça 13, p.1) .
2.		O objeto do PEJA/2013 foi a ampliação das matrículas do ensino fundamental e médio na Educação de Jovens e Adultos, na modalidade presencial; contribuir para a expansão da oferta de Educação de Jovens e Adultos, especialmente, aos egressos do Programa Brasil Alfabetizado, às populações do campo, às comunidades quilombolas, aos povos indígenas e às pessoas em unidades prisionais; e fortalecer a articulação e o compromisso dos entes federados com a efetivação do ingresso, a permanência e a continuidade de estudo de jovens e adultos nos sistemas de ensino (peça 13, p.1) .
3.		O repasse dos recursos à conta do PEJA/2013 foi normatizado pela Resolução CD/FNDE nº 48/2012, de 02/10/2012 e alterações posteriores (peça 13, p. 2, item 1) .
HISTÓRICO
4.		Para execução do PEJA/2013 foi repassado ao Município de Santo Antônio/RN o montante de R$ 258.311,90, conforme ordens bancárias (peça 3) e extrato bancário (peça 6) . Segue quadro demonstrativo abaixo:
	Data
	Valor (R$) 

	3/1/2013
	129.155,95

	8/8/2013
	129.155,95

	Total
	258.311,90

5.		O prazo para prestar contas do programa encerrou-se em 3/8/2015 (peça 14, p. 1) , mas, não foi confirmado o envio das prestações de contas para o FNDE. Em 6/8/2015, por meio do Ofício 23525E/2015-DIPRA/SEOPC/COPRA/CGCAP/DIFIN/FNDE (peça 4, p. 1) , de 4/8/2015, o Sr. Luiz Franco Ribeiro, ex-Prefeito (gestão 2013/2016) , foi notificado sobre a omissão da prestação de contas do PEJA/2013, conforme AR do Sistema de Gestão de Prestação de Contas - SiGPC (peça 5) .
6.		Em 8/11/2018, conforme apontado na Informação 4380/2018-SEOPC/COPRA/CGCAP/DIFIN/ FNDE, não foi confirmado o envio das prestações de contas do PEJA/2013 para o FNDE (peça 7, p. 1, item 2.3) . Informou, também, que o Sr. Josimar Custódio Ferreira, atual Prefeito na época, foi diligenciado, via SEI, por meio do Ofício nº 29011/2018- SEOPC/COPRA/CGAPC/DIFIN/FNDE, de 04/09/2018, do qual teve ciência conforme o Aviso de recebimento- AR, mas que não houve qualquer tipo de manifestação (peça 7, p. 1, item 2.6) .
7.		Diante da não apresentação da prestação de contas e da consequente não demonstração da boa e regular aplicação dos recursos federais repassados, assim como da não devolução dos recursos, instaurou-se a devida tomada de contas especial, em 11/12/2018 (peça 1) . Assim, no Relatório de TCE 766/2018-DIREC/COTCE/CGCAP/DIFIN/FNDE (peça 13) , o tomador de contas concluiu que o prejuízo importaria no valor total dos recursos repassados, imputando-se a responsabilidade ao Sr. Luiz Franco Ribeiro, ex-Prefeito (gestão 2013/2016) , em razão da omissão no dever de prestar contas dos recursos repassados ao referido Município, à conta do P	EJA/2013, visto que era o responsável pela aplicação, execução e prestação de contas dos recursos, tendo em vista que as Ordens Bancárias e o prazo para apresentação da prestação de contas recaíram durante seu período de mandato  (peça 13, p. 3, item 6) .
8.		O Relatório de Auditoria 899/2019 da Controladoria Geral da União (peça 14) também chegou às mesmas conclusões. Após serem emitidos o Certificado de Auditoria (peça 15) , o Parecer do Dirigente (peça 16) e o Pronunciamento Ministerial (peça 17) , o processo foi remetido a este Tribunal. 
FASE EXTERNA DA TCE
9.		Em 25/1/2020, em análise preliminar (peça 22) , verificou-se a necessidade de promover a citação e audiência do responsável, Sr. Luiz Franco Ribeiro, ex-Prefeito (gestão 2013/2016) , para que apresentasse alegações de defesa quanto à não comprovação da boa e regular aplicação dos recursos recebidos no âmbito do PEJA/2013, assim como a sua audiência para que dispusesse razões de justificativa pela inobservância do dever formal de prestar contas, consistente no não atendimento do prazo estabelecido para o cumprimento desse dever legal.
10.	Após o pronunciamento da unidade (peça 24) , em 26/1/2020, e o despacho de autorização para citação do Ministro Relator de 28/1/2020 (peça 25) , foi promovida a citação do Sr. Luiz Franco Ribeiro (CPF XXX.272.744-XX) , ex-Prefeito Municipal de Santo Antônio/RN (gestão 2013/2016) , nos moldes adiante:
	Ofício/Edital
	Data do ofício
	Data de Recebimento do Ofício
	Nome do Recebedor do Ofício
	Observação
	Fim do Prazo para defesa

	Ofício 231/2020-TCU/Secex-TCE (peça 27) .
	4/2/2020
	Recebido.
	Pelo próprio responsável.
	Pesquisa realizada na Base de Dados da Receita Federal (peça 26) 
AR recebido em 31/3/2020 (peça 31) .
	19/2/2020

ANÁLISE DOS PRESSUPOSTOS DE PROCEDIBILIDADE DA IN/TCU 71/2012
Apreciação do Prejuízo ao Contraditório e Ampla Defesa
11.	Verifica-se que não houve o transcurso de mais de dez anos desde o fato gerador sem que tenha havido a notificação do responsável pela autoridade administrativa federal competente (art. 6º, inciso II, c/c art. 19 da IN/TCU 71/2012, modificada pela IN/TCU 76/2016) , uma vez que o fato gerador da irregularidade sancionada ocorreu em 4/8/2015, haja vista que o vencimento do prazo para prestação de contas deu-se em 3/8/2015, e o responsável foi notificado sobre as irregularidades pela autoridade administrativa competente conforme abaixo:
11.1.	Luiz Franco Ribeiro, por meio do ofício acostado à peça 4, recebido em 6/8/2015, conforme AR (peça 5) .
Valor de Constituição da TCE 	
12.	Verifica-se, ainda, que o valor atualizado do débito apurado (sem juros) em 1/1/2017 é de R$ 337.198,84, portanto superior ao limite mínimo de R$ 100.000,00, na forma estabelecida conforme os arts. 6º, inciso I, e 19 da IN/TCU 71/2012, modificada pela IN/TCU 76/2016. 
OUTROS DÉBITOS NOS SISTEMAS DO TCU COM OS MESMOS RESPONSÁVEIS
13.	Informa-se que foi encontrado débito imputável ao responsável em outros processos no Tribunal:
	Responsável
	Processos

	Luiz Franco Ribeiro
	Processo 014.217/2014-7 (TCE, encerrado) e Processo 008.350/2017-5 (CBEX, encerrado) 

14.	A tomada de contas especial está, assim, devidamente constituída e em condição de ser instruída.
EXAME TÉCNICO
Alegações de Defesa
15.	Em 13/4/2020, o responsável compareceu aos autos, apresentou procuração de advogados (peça 29) e suas alegações de defesa (peça 32) , que em síntese, aduziu/apresentou o seguinte:
15.1	reconheceu que a prestação de contas alusivas aos recursos em comento, por equivoco contábil, não foi realizada dentro dos prazos estipulados por falha na comunicação orgânica do setor responsável em âmbito da municipalidade, sendo necessária uma dilação probatória mais abrangente para apurar onde o equívoco teria sido originado (peça 32, p. 1) ;
15.2	informou que a partir da notificação do TCU, promoveu o encaminhamento da prestação de contas do PEJA/2013 perante o FNDE, e anexou aos autos o comprovante de protocolo no SiGPC (peça 35) , o demonstrativo da execução da receita e da despesa (peça 33) e de pagamentos efetuados (peça 34) , visando demonstrar que todos os recursos aplicados foram devidamente utilizados para os fins do Programa (peça 32, p.1) ;
15.3	ressaltou que somente foi realizado o encaminhamento da prestação de contas referente ao ano de 2013, onde foi gasto o valor de R$ 49.232,53 (quarenta e nove mil duzentos e trinta e dois reais e cinquenta e três centavos) , sendo o valor restante reprogramado para os anos seguintes, 2014, 2015 e 2016, tendo em vista que o sistema não permitiu a realização das prestações de contas subsequentes, posto que os recursos foram destinados no ano de 2013, somente admitindo a prestação de contas dos recursos utilizados naquele ano (peça 32, p.2) ;
15.4	alegou que os recursos destinados para o Programa de Apoio aos Sistemas de Ensino para Atendimento de Jovens e Adultos, foi devidamente aplicado durante os anos de 2013, 2014, 2015 e 2016, razão pela qual, desde já, solicita-se que o sistema permita a prestação de contas, alusiva a execução dos recursos nos anos subsequentes, objetivando demonstrar a regularidade e adequação na utilização de tais recursos (peça 32, p.2) ;
15.5	ressaltou que foi realizado somente pagamento de custeio sendo que, nos anos subsequentes, houve, também, a aquisição de material de expediente, além do pagamento de folha, e teve, também, os rendimentos de aplicação financeira, demonstrando a regularidade na utilização dos recursos. Assim, solicitou que seja permitida a inclusão dos dados no sistema, a título de prestação de contas do Programa de Apoio aos Sistemas de Ensino para Atendimento de Jovens e Adultos que foram destinados para a municipalidade em 2013, porém tiveram sua execução reprogramada para os anos subsequentes, a fim de permitir uma completa prestação de contas alusiva à tais recursos (peça 32, p.2) ;
15.6	afirmou que ficou evidenciada sua boa-fé, uma vez que os recursos alcançaram seu propósito, não ocorrendo qualquer desvio de finalidade, e que demonstrou a ausência de comportamento doloso na omissão em evidência (peça 32, p.3) ;
15.7	por fim, solicitou a autorização para prestar contas dos anos subsequentes, posto que somente admitida a prestação de contas dos recursos que foram executados no ano de 2013, qual seja R$ 49.232,53 (quarenta e nove mil duzentos e trinta e dois reais e cinquenta e três centavos) , sendo que os valores remanescentes foram executados nos anos subsequentes, seguindo as informações apresentadas pelo escritório de contabilidade que o assiste (peça 32, p. 5) ;
Nota Técnica do FNDE de Exame dos Documentos Apresentados 
16.	Em 20/5/2020, por meio do Ofício nº 13720/2020/DIMOC/COTCE/CGAPC/DIFIN-FNDE (peça 37) , o FNDE informou que recebeu a prestação de contas do PEJA/2013 de forma intempestiva e que o documento foi encaminhado para a área técnica emitir a nota técnica respectiva (peça 38) .
17.	Em 7/7/2020, em nova instrução (peça 40) , foi proposta diligência ao FNDE, de modo a obter cópia de Nota Técnica a ser expedida em face da referida prestação de contas intempestiva, acompanhada de informações sobre a pertinência e a possibilidade de os documentos oferecidos servirem de subsídio ao exame de mérito por parte do TCU.
18.	Após pronunciamento da unidade (peça 42) , em 7/7/2020, a diligência foi providenciada nos termos do Ofício 34.886/2020-TCU/Seproc, de 8/7/2020 (peça 43) .
19.	Em 17/8/2019, o FNDE encaminhou o Ofício nº 20946/2020/DIADE (peça 45) , com a Nota Técnica nº 203/2020/COEJA/DPD/SEB/SEB, emitida pelo Ministério da Educação e  Cultura - MEC (peça 47) , emitida em 15/6/2020, sobre o atingimento das metas pelo PEJA/2013, bem como a Nota Técnica nº 1973149/2020/DAESP/COPRA/CGAPC/DIFIN (peça 46) , emitida em 17/8/2020, sobre a análise financeira.
20.	De acordo com a Nota Técnica nº 203/2020/COEJA/DPD/SEB/SEB, emitida pelo Ministério da Educação e Cultura - MEC (peça 47) , o PEJA/2013 não alcançou o cumprimento do objeto, conforme transcrição abaixo:
' (...) 
3.5. Para realização da análise do cumprimento de objeto do PEJA, desenvolveu-se uma fórmula de cálculo, conforme item 15 da Nota Técnica da SEMESP, que relaciona o valor pago e executado, os recursos próprios, as informações da adesão, as informações da sinopse estatística da educação básica do Censo Escolar do INEP (matrículas presenciais da rede pública municipal) e a apuração final que calcula, com base no custo/aluno Fundeb do ano de execução, a meta física, bem como se ela foi cumprida.  
3.6. Ainda de acordo com a as Resoluções vinculadas ao PEJA, Resolução CD/FNDE nº 48/2012, art. 14, parágrafo 12, Resolução CD/FNDE nº 48/2013, art. 15 parágrafo 4º e Resolução nº 5, de 31 de março de 2017, art. 12, parágrafo único, os entes federados ficam autorizados a realizar reprogramação dos saldos de recursos financeiros para utilização no exercício subsequente nas despesas previstas no âmbito do PEJA.  
3.6.1. A partir dessa possibilidade de reprogramação dos recursos financeiros de um ano para o outro, a análise de cumprimento de objeto também é automaticamente reprogramada e uma análise final do cumprimento do objeto somente poderá ocorrer ao final de toda a execução do recurso financeiro. Considerando esse aspecto, a Nota Técnica da SEMESP, manifesta-se:
	7. Inicialmente, cabe explicar: [...] Ainda, considerando que as Resoluções em questão permitem que os Entes Federados prorroguem os recursos não executados para o ano seguinte, serão computados no cálculo da Meta Física apenas os recursos que foram efetivamente utilizados até o momento da prestação de contas pelo Ente Federado no SiGPC; 
3.7. Assim sendo, de acordo com essas legislações e regulamentos, segue a análise de cumprimento de objeto da prestação de contas do Município de Santo Antônio/RN, exercício 2013. 
Tabela 1
	Código IBGE*
	Entidade*
	Recursos Executados (Valor Total Pago) *
	Recursos Próprios
	Período de Execução*

	2411502
	Prefeitura Municipal de Santo Antônio/RN
	R$ 49.232,53
	0,00
	01/01/2013 a 31/12/2013

Tabela 2 - Informações da sinopse estatística da educação básica do Censo Escolar do INEP (matrículas presenciais da rede pública municipal) .
	Código IBGE*
	Entidade*
	 (ano execução) 2013*
	2012

	2411502
	Prefeitura Municipal de Santo Antônio/RN
	523
	0,00

Tabela 3. Apuração	
	Valor aluno-ano (2013) *
	M (Meta Física) *
	N (novos alunos) *
	Resultado*
	Situação*

	R$ 1.777,38
	28
	-26
	-94%
	Reprovado

3.8. Outrossim, os recursos do PEJA executados pela Prefeitura Municipal de Santo Antônio/RN, no exercício de 2013, eram suficientes para custear 28 novos alunos (meta física) da modalidade de EJA. Nesse mesmo exercício, de acordo com as bases da Sinopse Estatística da Educação Básica do INEP, não foram declaradas 28 matrículas de novos alunos de EJA, dessa forma, não se alcançou a meta física aprazada. (grifo nosso) 
3.9. Por fim, ressalta-se que, na presente Nota Técnica, analisou-se, exclusivamente, o cumprimento do objeto - novos alunos de EJA - tendo em conta que a análise financeira já foi realizada pela área competente. 
4. CONCLUSÃO 
4.1. A partir das informações prestadas, a Coordenação-Geral de Jovens e Adultos (COEJA) , conclui que, no exercício de 2013, não houve atingimento da meta pelo município de Santo Antônio/RN.'
21.	Com relação à análise financeira do PEJA/2013, a Nota Técnica nº 1973149/2020/DAESP/COPRA/CGAPC/DIFIN (peça 46) constatou que houve pagamento irregular de tributos, no valor de R$ 8.242,62, e a ausência do Parecer Conclusivo do Conselho de Acompanhamento e Controle Social - CACS) . 
22.	Adicionalmente, a mesma Nota Técnica consignou que todos os comprovantes de despesas foram impugnados (peça 49, p. 9) , haja vista o não alcance das metas previstas no ajustes.
23.	Destaca-se a gravidade de uma das irregularidades identificadas qual seja, a ausência do CACS, in verbis (peça 49, p. 5) :
'5.3.2. Parecer Conclusivo do Conselho de Controle Social:
a) verificou-se que o Parecer Conclusivo do Conselho de Acompanhamento e Controle Social - CACS) não foi encaminhado, o que contraria o disposto no artigo 18 da Resolução/CD/FNDE nº 48, de 2 de outubro de 2012, impossibilitando atestar a boa e regular aplicação dos recursos no objeto do programa. Em virtude dessa omissão, e considerando o disposto na Informação nº 716/2011 - DIPRA/COPRA/CGAPC/DIFIN/FNDE e nas suas deliberações decorrentes, no âmbito do Processo nº 23034.030006/2009-66, toda a despesa efetuada à conta do programa resta impugnada.'
24.	As diversas irregularidades acima descritas já seriam suficientes para glosar as contas trazidas pelo gestor, contudo, a razão determinante para a não aprovação das contas foi a ausência do Parecer Conclusivo do Conselho de Controle Social (CACS) . Nesse aspecto, o atraso no encaminhamento da prestação de contas de responsabilidade do prefeito afigura-se como a conduta que contribui decisivamente para a não emissão do parecer do conselho social, na medida em que rompe a cadeia de acontecimentos prevista na legislação de regência para a comprovação da regular aplicação dos recursos repassados, envolvendo a prestação de contas, emissão do parecer pelo Conselho Social e análise pelo Tomador (FNDE) . Ao não apresentar a prestação de contas no prazo devido, o responsável ficou sujeito a toda sorte de intercorrência, inclusive, a ausência de manifestação do Conselho Social. Assim, caberia ao sucessor omisso envidar esforços para a obtenção do referido parecer, eis que era responsabilidade dele, porque o vencimento do prazo da prestação de contas recaiu no seu mandato, devendo trazer as contas do Programa acompanhada de todos os documentos exigidos pela legislação. 
25.	Como visto, encontra-se sedimentado na jurisprudência do TCU o entendimento de que a ausência de parecer dos conselhos municipais de controle social, quando previstos em programas federais de natureza continuada, não existindo outras provas que demonstrem a correta aplicação dos recursos repassados, conduzem ao julgamento pela irregularidade das contas.
26.	A singeleza das rotinas de prestação de contas, onde é dispensada até mesmo a apresentação de documentação comprobatória da execução das despesas, consistindo unicamente em relatórios de elaboração unilateral, de cunho declaratório, contribui para potencializar essa valorização do parecer dos conselhos sociais.
27.	Em julgamento recente sobre o tema, o TCU decidiu que a ausência de parecer do Conselho de Alimentação Escolar na prestação de contas do Programa Nacional de Alimentação Escolar gera presunção relativa de dano ao erário, não impedindo que a comprovação da boa e regular utilização dos recursos se faça por intermédio de outros meios lícitos de prova (Acórdão 4811/2016-TCU-Segunda Câmara, Ministra Relatora Ana Arraes; Acórdão 3688/2014-TCU-Segunda Câmara, Ministro Relator Marcos Bemquerer) .
28.	Desse modo, o FNDE concluiu que, diante (1) das irregularidades financeiras apresentadas, (2) do não atingimento das metas e (3) da não exposição da Parecer do CACS, a prestação de contas apresentada pelo responsável não foi suficiente para regularizar a transferência dos recursos repassada ao Município de Santo Antônio/RN por meio do PEJA/2013 (peça 46, p. 3, item 6) .
29.	Exsurge dos autos que a prestação de contas dos recursos em comento foi registrada nos sistemas do FNDE, como recebida (peça 35) , em 13/4/2020, atestando haver perdido o prazo regulamentar para apresentação. Portanto, somente depois de citado o responsável (peça 27, de 4/2/2020) empreendeu ações para comprovar a aplicação do PEJA/2013, caracterizando omissão com posterior apresentação das contas intempestivamente.
30.	Sem embargo, a exibição dos documentos de nada serviram para comprovar a regularidade na aplicação dos recursos do sobredito Programa, inclusive, com impugnação total dos elementos para o fim que se destinavam, conforme Nota Técnica nº 1973149/2020/DAESP/COPRA/CGAPC/DIFIN (peça 46) .
31.	Isto posto, a apresentação intempestiva das contas, antes omissas por decurso de prazo, e as inconsistências constatadas ao seu exame, não elidem as irregularidades verificadas pelo repassador, sobre os documentos que vieram aos autos como elementos e alegações de defesa do responsável. Consequentemente, não se afastam as irregularidades e débito imputados ao Sr. Luiz Franco Ribeiro (CPF XXX.272.744-XX) , ex-Prefeito Municipal de Santo Antônio/RN (gestão 2013/2016) .
32.	Releva consignar que a conduta do responsável, consistente na irregularidade: (1) omissão na apresentação das contas; (2) irregularidades financeiras apresentadas, (3) do não atingimento das metas e (4) da não exposição do Parecer do CACS; impossibilita atestar a regularidade ou legalidade da aplicação dos recursos.
33.	É dever do gestor público prestar contas adequadamente dos recursos que administra e observar procedimentos metodológicos regulamentados, que viabilizam entender o modus operandi da gestão e estabelecer o nexo causal na aplicação do numerário. Ao causar tamanha desordem financeira, configurou-se violação não só às regras legais, mas também aos princípios basilares da administração pública.
34.	Frisa-se que tanto na fase interna da TCE quanto na fase externa (âmbito do TCU) , o ex-Prefeito teve oportunidade de se manifestar quanto às irregularidades aqui trazidas à baila, no entanto, não usufruiu do direito que a fase processual lhe facultou.
35.	Em face do que foi examinado nessa tentativa de prestar contas, não há como acolher os documentos a título de prestação de contas, nem de comprovação da regularidade de despesa alguma, pois, cabia ao gestor dispor os documentos de tal forma - e conforme a legislação - que pudesse ser compreendida e estabelecido o nexo de causalidade no que gastou e recebeu do FNDE. Assim, somos por imputar-lhe débito, até porque, não prestar contas e cometer tamanhas irregularidades na gestão pública é falta grave, passível de ressarcimento e multa prevista no art. 57 da Lei nº 8.443/1992.
36.	Outrossim, em virtude da execução parcial em 2013 dos recursos recebidos, conforme Nota Técnica nº 203/2020/COEJA/DPD/SEB/SEB, emitida pelo Ministério da Educação e Cultura - MEC (peça 47) , o débito fica restrito aos valores efetivamente geridos em 2013, nos termos do item 3.7 da citada Nota Técnica, ou seja, R$ 49.232,53, a contar do segundo repasse - 8/8/2013 - termo inicial que é mais benéfico ao indigitado responsável para fins de atualização monetária. 
37.	Outrossim, consoante se vê no bojo do Acórdão 2050/2016-TCU-Segunda Câmara e do Acórdão 10669/2015-TCU-Segunda Câmara, quanto à garantia de que foi facultada ao responsável a ampla defesa acerca das irregularidades identificadas após a apresentação dos elementos depois da citação, entende-se que a notificação contida no ofício contemplou a obrigatoriedade de que fosse demonstrada integralmente a correta aplicação dos recursos transferidos. O expediente citatório (peça 27) informou expressamente que os documentos eventualmente apresentados a título de prestação de contas deveriam estar de acordo com as exigências legais e regulamentares, vir acompanhados de argumentos de fato e de direito, de elementos comprobatórios das despesas e da regular aplicação dos recursos federais geridos e de justificativa para a omissão no dever de prestar contas no prazo estabelecido.
'd) os documentos a serem apresentados devem estar de acordo com as exigências legais e regulamentares, vir acompanhados de argumentos de fato e de direito, de elementos comprobatórios das despesas e da regular aplicação dos recursos federais geridos. Na hipótese de omissão no dever de prestar contas, a juntada dessa documentação não exclui a necessidade de fornecimento de justificativa para a omissão, consoante as disposições do art. 209, § 4º, do Regimento Interno do TCU;'
38.	Por oportuno, tendo em vista a similitude com o caso ora em análise, veja-se o excerto do Voto do Ministro-Substituto Marcos Benquerer Costa, condutor do Acórdão 10669/2015-TCU-Segunda Câmara:
'9. Consoante se nota do ofício citatório endereçado ao responsável, ele foi citado em função da omissão no dever de prestar contas, bem como da não comprovação da boa e regular aplicação dos recursos conveniados. Como constou de forma expressa no ofício de citação, a documentação que eventualmente fosse encaminhada a título de prestação de contas deveria guardar consonância com as normas legais e regulamentares, além de apresentar justificativa para a multicitada omissão no dever de prestar contas.'
39.	Assim, não há que se falar em prejuízo ao contraditório e à ampla defesa, ensejando obrigação de citá-lo novamente, visto ser obrigação do responsável demonstrar cabalmente a correta utilização dos valores que lhe foram confiados, o que não ocorreu no presente caso. 
40.	Por derradeiro, alvitra-se julgar as contas irregulares e aplicar-lhe a multa prevista no art. 57 da Lei Orgânica do TCU.
CONCLUSÃO
41.	Vale ressaltar que a pretensão punitiva do TCU, conforme Acórdão 1441/2016-TCU-Plenário, que uniformizou a jurisprudência acerca dessa questão, subordina-se ao prazo geral de prescrição indicado no art. 205 do Código Civil, que é de 10 anos, contado da data de ocorrência da irregularidade sancionada, nos termos do art. 189 do Código Civil, sendo este prazo interrompido pelo ato que ordenar a citação, a audiência ou a oitiva do responsável. No caso em exame, não ocorreu a prescrição, uma vez que a omissão da prestação de contas ocorreu em 3/8/2015 e o ato de ordenação da citação deu-se em 28/1/2020 (peça 25) .
42.	Em se tratando de processo em que a parte interessada não afastou as irregularidades identificadas nem justificou a intempestividade da omissão da prestação de contas, não há elementos para que se possa efetivamente aferir e reconhecer a ocorrência de boa-fé na sua conduta, podendo este Tribunal, desde logo, proferir o julgamento de mérito pela irregularidade das contas, conforme nos termos dos §§ 2º e 6º do art. 202 do Regimento Interno do TCU. (Acórdão 2064/2011-TCU-Primeira Câmara (relator: Ubiratan Aguiar) , 6.182/2011-TCU-1a Câmara (relator: Weber de Oliveira) , 4.072/2010-TCU-1a Câmara (Relator: Valmir Campelo) , 1.189/2009-TCU-1a Câmara (Relator: Marcos Bemquerer) , 731/2008-TCU-Plenário (Relator: Aroldo Cedraz) .
Da caracterização da culpa grave
43.	Cumpre observar, ainda, que a conduta da responsável, consistente nas irregularidades "não comprovação da boa e regular aplicação dos recursos federais repassados em face da omissão no dever de prestar contas" e "descumprimento do dever de prestar contas no prazo legal", configura violação não só às regras legais, mas também aos princípios basilares da administração pública, eis que, em última análise, ocorre o comprometimento da necessária satisfação à sociedade sobre o efetivo emprego dos recursos públicos postos à disposição da municipalidade, por força do instrumento de repasse em questão.
44.	Nesses casos, em que fica evidente a falta de transparência e lisura, não há como afastar as suspeitas sempre presentes de que a totalidade dos recursos públicos federais, transferida ao município, tenha sido integralmente desviada, em prol de gestor ímprobo, ou de pessoas por ele determinadas, a revelar grave inobservância de dever de cuidado no trato com a coisa pública, isto é, ato praticado com culpa grave, pois, na espécie, a conduta do responsável se distancia daquela que seria esperada de um administrador público minimante diligente, num claro exemplo de erro grosseiro a que alude o art. 28 do Decreto-lei 4.657/1942 (Lei de Introdução às Normas do Direito Brasileiro) , incluído pela Lei 13.655/2018 (Acórdão 1689/2019-TCU-Plenário, Relator Min. Augusto Nardes; Acórdão 2924/2018-TCU-Plenário, Relator Min. José Mucio Monteiro; Acórdão 2391/2018-TCU-Plenário, Relator Min. Benjamin Zymler) . 
PROPOSTA DE ENCAMINHAMENTO
45.	Diante do exposto, submetemos os autos à consideração superior, propondo ao Tribunal:
a) rejeitar as alegações de defesa apresentadas pelo Sr. Luiz Franco Ribeiro (CPF XXX.272.744-XX) , ex-Prefeito Municipal de Santo Antônio/RN (gestão 2013/2016) ;
b) julgar IRREGULARES, nos termos dos arts. 1º, inciso I, 16, inciso III, alíneas "a" e "c", § 2º, da Lei 8.443/92 c/c os arts. 19 e 23, inciso III, da mesma Lei, e com arts. 1º, inciso I, 209, incisos II e III, 210 e 214, inciso III, do Regimento Interno/TCU, as contas do Sr. Luiz Franco Ribeiro (CPF XXX.272.744-XX) , ex-Prefeito Municipal de Santo Antônio/RN (gestão 2013/2016) , condenando-o ao pagamento das importâncias a seguir especificadas, atualizadas monetariamente e acrescidas dos juros de mora, calculadas a partir das datas discriminadas até a data do efetiva quitação do débito, fixando-lhe o prazo de quinze dias, para que comprove, perante o Tribunal, o recolhimento das referidas quantias aos cofres do Fundo Nacional de Desenvolvimento da Educação (FNDE) , nos termos do art. 23, inciso III, alínea "a", da citada lei;
	Data
	Valor (R$) 

	8/8/2013
	49.232,53

Valor atualizado com juros, em 26/9/2020: R$ 378.398,23 (peça 50) 
c) aplicar ao Sr. Luiz Franco Ribeiro (CPF XXX.272.744-XX) , a multa prevista no art. 57 da Lei 8.443/92 c/c o art. 267 do RI/TCU, fixando-lhe o prazo de quinze dias, a contar da notificação, para que comprove, perante o Tribunal (art. 214, III, a, do Regimento Interno do TCU) , o recolhimento da dívida aos cofres do Tesouro Nacional, atualizada monetariamente desde a data do acórdão que vier a ser proferido por este Tribunal até a do efetivo recolhimento, se pagas após o vencimento, na forma da legislação em vigor;
d) autorizar, desde logo, a cobrança judicial das dívidas, caso não atendidas a (s) notificação (ões) , na forma do disposto no art. 28, inciso II, da Lei nº 8.443/92;
e) autorizar também, desde logo, se requerido, com fundamento no art. 26, inciso I, da Lei 8.443, de 1992 c/c o art. 217, §§ 1º e 2º do Regimento Interno, o parcelamento da (s) dívida (s) em até 36 parcelas, incidindo sobre cada parcela, corrigida monetariamente, os correspondentes acréscimos legais fixando- lhe o prazo de quinze dias, a contar do recebimento da notificação, para comprovar perante o Tribunal o recolhimento da primeira parcela, e de trinta dias, a contar da parcela anterior, para comprovar os recolhimentos das demais parcelas, devendo incidir sobre cada valor mensal, atualizado monetariamente, os juros de mora devidos, no caso do débito, na forma prevista na legislação em vigor, alertando o responsável de que a falta de comprovação do recolhimento de qualquer parcela importará o vencimento antecipado do saldo devedor, nos termos do § 2º do art. 217 do Regimento Interno deste Tribunal;
f) enviar cópia do Acórdão a ser prolatado, bem como do Relatório e do Voto que o fundamentarem ao Procuradoria da República no Estado do Rio Grande do Norte, nos termos do § 3º do art. 16 da Lei 8.443/1992 c/c o § 7º do art. 209 do Regimento Interno do TCU, para adoção das medidas cabíveis;
g) enviar cópia do Acórdão que vier a ser proferido ao FNDE e ao responsável, para ciência, informando que a presente deliberação, acompanhada do Relatório e do Voto que a fundamenta, está disponível para a consulta no endereço www.tcu.gov.br/acordaos, além de esclarecer que, caso requerido, o TCU poderá fornecer sem custos as correspondentes cópias, de forma impressa."
Em seu parecer (peça 54) , transcrito parcialmente a seguir, o representante do Ministério Público junto ao TCU manifestou a sua concordância com a proposta alvitrada pela unidade técnica:
"2.	Em cumprimento a despacho de Vossa Excelência (peça 25) , a unidade técnica promoveu a citação do Sr. Luiz Franco Ribeiro, fundamentada na ausência de comprovação da boa e regular aplicação dos recursos repassados para execução do Peja/2013, em face da omissão no dever de prestar contas (peças 22, p. 5; 27 e 31) . No mesmo expediente, a Secex-TCE realizou a audiência do gestor municipal, em razão do descumprimento do prazo originalmente estipulado para a prestação de contas do Peja/2013, esgotado em 3/8/2015 (peças 22, p. 5-6; 27 e 31) . O responsável, por conseguinte, apresentou os elementos de defesa constantes das peças 32-35. 
3.		A análise dos elementos de defesa por parte da unidade técnica encontra-se na percuciente instrução à peça 51, cujas conclusões, desde já, incorporo aos fundamentos deste parecer. Não obstante, entendo oportuno acrescentar algumas observações a respeito dos argumentos de defesa.
4.		Em suas alegações de defesa (peça 32) , o responsável admite que não apresentou a prestação de contas tempestivamente e que, em função da citação realizada pelo TCU, encaminhou a prestação de contas ao FNDE, composta de demonstrativo da execução da receita e despesa e da relação de pagamentos (peças 33 e 34) . O documento à peça 35, extraído do Sistema de Gestão de Prestação de Contas do FNDE, informa que o Sr. Luiz Franco Ribeiro enviou a prestação de contas faltante em 13/4/2020.
5.		Afirma que realizou somente o pagamento do custeio e que, nos anos subsequentes, ocorreu a aquisição do material de expediente e o pagamento de folha de pessoal. Sustenta que os recursos do Peja foram devidamente aplicados nos anos de 2013 a 2016 e que restou evidenciada sua boa-fé. 
6.		A respeito dos argumentos apresentados pelo responsável, convém salientar, de início, que a Nota Técnica 203/2020/COEJA/DPD/SEB/SEB, do Ministério da Educação, esclarece que os recursos do Peja executados pela Prefeitura de Santo Antônio/RN no exercício de 2013 eram suficientes para custear 28 novos alunos da modalidade EJA, entretanto, conforme bases da Sinopse Estatística da Educação Básica do INEP, não foram declaradas as 28 matrículas de novos alunos (peça 47, p. 2) . Assim sendo, a nota técnica traz conclusão no sentido de que não foi alcançada a meta física prevista.
7.		O Fundo Nacional de Desenvolvimento da Educação, por sua vez, mediante nota técnica 1973149/2020/DAESP/COPRA/CGAPC/DIFIN, promoveu a análise da prestação de contas, concluindo pela impugnação de despesas efetuadas à conta do programa (R$ 50.002,78) , haja vista o não atingimento da meta pelo Município de Santo Antônio/RN (peça 46, p. 2) . A nota técnica registra que, do ponto de vista financeiro, ocorreu o pagamento irregular de "INSS ARRECADAÇÃO" no montante de R$ 8.242,62 (peça 46, p. 2) . 
8.		A mesma nota técnica também registra a não apresentação do Parecer Conclusivo do Conselho de Controle Social, o que contraria o art. 18 da Resolução/CD/FNDE nº 48, de 2 de outubro de 2012, e impossibilita a confirmação da boa e regular aplicação dos recursos no objeto do programa.
9.		Pelas razões expendidas nos referidos pareceres do FNDE e do Ministério da Educação e, ainda, na instrução técnica elaborada no âmbito da Secex-TCE, entendo que não restou demonstrada a regular aplicação de recursos, no valor histórico de R$ 49.232,53, repassados ao Município de Santo Antônio/RN durante o exercício de 2013, para execução do Programa de Apoio aos Sistemas de Ensino para Atendimento de Jovens e Adultos (PEJA/2013) .
10.	Ademais, os elementos de defesa não contemplam justificativas capazes de descaracterizar a irregularidade relativa à não apresentação da prestação de contas no prazo definido. Não há elementos que permitam o reconhecimento da boa-fé do responsável.
11.	Isso posto, este membro do Ministério Público de Contas manifesta concordância com a proposta da unidade instrutiva, consignada na peça 51, p. 8-9, no sentido do julgamento pela irregularidade das contas do Sr. Luiz Franco Ribeiro, condenando-o em débito e aplicando-lhe a multa prevista no art. 57 da Lei 8.443/1992, sem prejuízo da efetivação das comunicações propugnadas."
É o relatório.

8.1. Felipe Simonetti Marinho da Silveira (7634/OAB-RN) e outros, representando Luiz Franco Ribeiro.

Procurador Sergio Ricardo Costa Caribé.

TOMADA DE CONTAS ESPECIAL. PROGRAMA DE APOIO AOS SISTEMAS DE ENSINO PARA ATENDIMENTO DE JOVENS E ADULTOS - PEJA. EXERCÍCIO 2013. RECURSOS FEDERAIS TRANSFERIDOS AO MUNICÍPIO DE SANTO ANTÔNIO/RN. OMISSÃO NO DEVER DE PRESTAR CONTAS. CITAÇÃO. ENCAMINHAMENTO EXTEMPORÂNEO DA PRESTAÇÃO DE CONTAS. REJEIÇÃO PARCIAL DAS ALEGAÇÕES DE DEFESA. CONTAS IRREGULARES. DÉBITO. MULTA.

TOMADA DE CONTAS ESPECIAL (TCE)

Secretaria de Controle Externo de Tomada de Contas Especial (SecexTCE).

Trata-se de tomada de contas especial instaurada pelo Fundo Nacional de Desenvolvimento da Educação contra o Sr. Luiz Franco Ribeiro, ex-prefeito do Município de Santo Antônio/RN (gestão 2013-2016) , em razão da omissão no dever de prestar contas dos recursos repassados ao referido ente federado para a execução do Programa de Apoio aos Sistemas de Ensino para Atendimento de Jovens e Adultos (Peja) no exercício de 2013.
O programa tem por objetivo ampliar a oferta de vagas na educação fundamental pública, em cursos presenciais, por meio de assistência financeira de caráter suplementar, mediante transferências automáticas aos sistemas de ensino estaduais, municipais e distrital, para atender aos jovens e adultos que não tiveram acesso ao ensino ou não concluíram a escolarização em idade própria e que estejam fora da escola. 
Para a execução do Peja/2013, foi repassado ao município o montante de R$ 258.311,90.
Na fase externa desta tomada de contas especial, foi promovida a citação do aludido responsável em decorrência da ausência de comprovação da boa e regular aplicação dos recursos recebidos no âmbito do aludido programa, tendo em vista a omissão no dever de prestar contas. O débito pelo qual o ex-prefeito foi citado corresponde à integralidade dos recursos transferidos. Também foi realizada a sua audiência em função do descumprimento do prazo originalmente estipulado para a prestação de contas, findado em 3/8/2015.
Em sua defesa (peças 32 a 35) , o ex-prefeito sustentou que:
a. a prestação de contas não foi realizada dentro do prazo estabelecido por falha na comunicação orgânica do setor responsável no âmbito da municipalidade, de maneira que não houve comportamento doloso na omissão;
b. a partir da notificação do TCU, promoveu o encaminhamento da prestação de contas do Peja/2013 perante o FNDE e anexou aos presentes autos: o comprovante de protocolo do Sistema de Gestão de Prestação de Contas - SIGPC (peça 35) ; o demonstrativo da execução da receita e da despesa (peça 33) ; e o demonstrativo de pagamentos efetuados (peça 34) ;
c. somente foi realizado o encaminhamento da prestação de contas referente ao ano de 2013, em que foi gasto o valor de R$ 49.232,53, sendo o restante reprogramado para os anos seguintes (2014, 2015 e 2016) ;
d. houve apenas pagamento de custeio em 2013, sendo que, nos anos subsequentes, ocorreram despesas com a aquisição de material de expediente e com folha de pessoal, demonstrando a regularidade na utilização dos recursos, inclusive dos rendimentos da aplicação financeira;
e. o sistema não permitiu a realização das prestações de contas subsequentes de maneira conjugada com a referente ao exercício de 2013, de modo que solicitou autorização para prestar contas dos demais anos em que o programa ficou sob sua gestão; e
f. ficou evidenciada sua boa-fé, uma vez que os recursos alcançaram seu propósito, sem qualquer desvio de finalidade.
Em função da prestação de contas feita de maneira intempestiva, foi promovida diligência ao FNDE, de modo a obter informações sobre a pertinência e a possibilidade de os documentos oferecidos servirem de subsídio ao exame de mérito por parte do TCU.
Em resposta, o FNDE encaminhou os seguintes documentos:
g. Nota Técnica 203/2020/COEJA/DPD/SEB/SEB, emitida pelo Ministério da Educação (MEC) , em 15/6/2020, sobre o atingimento das metas pelo PEJA/2013 (peça 47) ; e
h. Nota Técnica 1973149/2020/DAESP/COPRA/CGAPC/DIFIN, elaborada pelo FNDE, em 17/8/2020, sobre a análise financeira (peça 46) .
A primeira nota técnica apresentou as seguintes conclusões:
i. de acordo com os arts. 14, § 12, da Resolução CD/FNDE 48/2012, 15, § 4º, da Resolução CD/FNDE 48/2013, e 12, parágrafo único, da Resolução 5/2017, os entes federados ficam autorizados a realizar a reprogramação dos saldos de recursos financeiros para utilização no exercício subsequente nas despesas previstas no âmbito do Peja;
j. a partir dessa possibilidade de reprogramação dos recursos financeiros de um ano para o outro, a análise do cumprimento do objeto também e¿ automaticamente reprogramada, sendo computados no cálculo da meta física apenas os recursos que foram efetivamente utilizados no exercício;
k. considerando que os recursos do Peja efetivamente executados pelo Município de Santo Antônio/RN, no exercício de 2013, totalizaram R$ 49.232,53 e que o valor estimado por aluno era de R$ 1.777,38, a meta física ajustada para aquele ano passou a ser de 28 novos alunos na modalidade de educação de jovens e adultos (EJA) ; e
l.  consoante as bases da Sinopse Estatística da Educação Básica do INEP, não foram declaradas 28 matrículas de novos alunos de EJA na municipalidade naquele ano. Pelo contrário, foi constatada uma redução na quantidade de matrículas presenciais na rede pública municipal, de maneira que a meta física foi considerada não alcançada (peça 47, p. 1-2) .
Por sua vez, a segunda nota técnica destacou os seguintes aspectos na análise financeira:
m. em decorrência do não atingimento da meta física pelo município, todas as despesas efetuadas a¿ conta do programa no exercício de 2013 restam impugnadas;
n. o Parecer Conclusivo do Conselho de Acompanhamento e Controle Social (CACS) não foi encaminhado, o que contraria o disposto no art. 19 da Resolução/CD/FNDE 48/2012, impossibilitando atestar a boa e regular aplicação dos recursos no objeto do programa; e
o. houve pagamentos de "INSS arrecadação" no valor de R$ 8.242,62, sendo que tal despesa não está amparada pelo art. 70 da Lei 9.394/1996. Contudo, esse débito não deve ser somado ao relativo ao não atingimento da meta, pois aquele já abarcaria todo o dispêndio realizado no exercício.
Ao examinar os elementos de defesa e a documentação encaminhada pelo FNDE, a SecexTCE e o MPTCU emitiram pareceres convergentes (peças 51 a 54) , concluindo que:
p. o responsável não logrou comprovar a boa e regular aplicação dos recursos federais repassados ao município no exercício de 2013, haja vista o não atingimento da meta física, a ausência de parecer conclusivo do CACS e a utilização irregular de parte dos recursos para pagamento de tributo;
q. conforme jurisprudência deste Tribunal, a ausência de parecer dos conselhos municipais de controle social, quando previstos em programas federais de natureza continuada e quando não há outras provas que demonstrem a correta aplicação dos recursos repassados, conduzem ao julgamento pela irregularidade das contas e à presunção relativa de dano ao Erário;
r. em virtude da execução parcial, em 2013, dos recursos recebidos, o débito fica restrito aos valores efetivamente geridos naquele exercício, correspondente a R$ 49.232,53, com atualização monetária a contar da data do repasse da segunda parcela (8/8/2013) , por ser o termo inicial que e¿ mais benéfico ao responsável;
s. em se tratando de processo em que a parte não afastou a irregularidade pela qual foi citada nem justificou devidamente o descumprimento do prazo originalmente estipulado para a prestação de contas, não há elementos para que se possa efetivamente aferir e reconhecer a ocorrência de boa-fé na sua conduta, podendo este Tribunal, desde logo, proferir o julgamento de mérito pela irregularidade das contas; e
t. no caso concreto, considerando a jurisprudência uniformizada por meio do Acórdão 1.441/2016-Plena¿rio, não se operou a prescrição da pretensão punitiva com base no prazo decenal indicado no art. 205 do Código Civil, uma vez que a omissão na prestação de contas restou caracterizada em 3/8/2015 e o ato que ordenou a citação foi realizado em 28/1/2020, interrompendo a contagem do prazo prescricional.
Assim, a unidade instrutiva formulou proposta no sentido de julgar irregulares as contas do responsável, condenando-o em débito e aplicando-lhe a multa prevista no art. 57 da Lei 8.443/1992. Registro que tal proposta contou com anuência do MPTCU.
Feito esse breve resumo, passo a decidir.
II
Inicialmente, acolho os pareceres convergentes da unidade técnica e do MPTCU, cujos fundamentos incorporo como razões de decidir, sem prejuízo de expor os seguintes comentários adicionais.
Conforme mencionado na Nota Técnica 203/2020/COEJA/DPD/SEB/SEB, os normativos que regem o programa em apreço autorizam os entes federados a realizarem a reprogramação dos saldos de recursos financeiros para utilização no exercício subsequente. Nesse contexto, destaco o art. 15, caput e § 4º, da Resolução CD/FNDE 48/2012, com redação dada pela Resolução CD/FNDE 48/2013:
"Art. 15. A prestação de contas abarca a totalidade dos recursos recebidos, incluindo os rendimentos financeiros e deverá ser enviada ao FNDE pelos estados, pelos municípios e pelo Distrito Federal até 30 de novembro do ano subsequente ao do repasse dos recursos, por meio do Sistema de Gestão de Prestação de Contas (SiGPC - Contas Online) , na forma da Resolução CD/FNDE nº 2 de 18 de janeiro de 2012 e alterações posteriores. (NR) 
[...]
§ 4º Os entes cujas novas turmas de EJA finalizem as atividades após 30 de novembro de 2013 devem prestar contas do recurso financeiro utilizado até esta data e reprogramar para o exercício de 2014 o saldo dos recursos que não tenha sido utilizado."  (grifos acrescidos) 
Desse modo, considerando que o valor despendido no ano de 2013 foi de apenas R$ 49.232,53 e que o saldo restante foi reprogramado para os exercícios seguintes, observo que o responsável logrou afastar parte do débito pelo qual foi citado, reduzindo-o de R$ 258.311,90 para R$ 49.232,53.
Por outro lado, as notas técnicas encaminhadas pelo FNDE demonstram que os elementos de defesa fornecidos pelo ex-prefeito não foram suficientes para comprovar a regular aplicação da parcela de recursos efetivamente utilizada no exercício de 2013, haja vista:
u. o não atingimento, nem mesmo parcial, da meta física ajustada em relação ao montante gasto, qual seja, a matrícula de 28 novos alunos, já que, na realidade, houve redução do número de alunos inscritos no programa, que passou de 549, em 2012, para 523, em 2013;
v. a ausência do parecer conclusivo do CACS que atestasse a boa e regular utilização dos recursos recebidos; e 
w. o uso irregular de parte dos recursos para pagamento de tributo.
Nesse sentido, é importante relembrar que os recursos do Peja têm por objetivo ampliar a oferta de vagas na educação fundamental pública em cursos presenciais, por meio de assistência financeira de caráter suplementar, para atender aos jovens e adultos que não tiveram acesso ao ensino ou não concluíram a escolarização em idade própria e que estejam fora da escola. 
Segundo o item 3.3 da Nota Técnica 203/2020/COEJA/DPD/SEB/SEB:
"3.3. As adesões ao PEJA foram realizadas por meio do Sistema Integrado de Monitoramento do Ministério da Educação (SIMEC) . Dessa maneira, os entes federados informavam a quantidade de jovens e adultos fora das escolas que pretendiam matricular em suas redes públicas de ensino. Diante de suas possibilidades orçamentárias e financeiras, o MEC transferiu recursos para os entes que aderiram, a fim de apoiá-los em relação aos novos alunos que retornariam aos estudos, uma vez que estes não seriam custeados com recursos do Fundo de Manutenção e Desenvolvimento do Ensino Fundamental e de Valorização do Magistério (Fundeb) , no ano de inclusão."
Não se pode negar que o desatendimento das metas físicas do Peja pode, eventualmente, estar associado a fatores externos e alheios ao poder público, como a concretização do interesse e da demanda pelos beneficiários inicialmente estimados. 
Justamente por isso, o MEC, mediante a Nota Técnica 1/2019/ADM/CGPG/SEMESP/CGPG/SEMESP/SEME, ratificada pela Nota Técnica 98/2019/CTTEBI/DPR/SEB/SEB, estabeleceu uma espécie de escalonamento quanto ao percentual de execução física apto a ensejar a obrigação de ressarcimento, o qual somente ocorreria se o percentual de atendimento ficasse abaixo de 50%.
Conforme detalhado nessas notas, o resultado atinente à análise da meta física dos recursos do Peja está sujeito às seguintes possibilidades:
"1. Aprovado, caso o Resultado seja igual ou superior a 75% da Meta Física;
2. Aprovado com ressalvas, caso o Resultado seja inferior a 75%, porém maior ou igual a 50% da Meta Física;
3. Aprovado parcialmente, caso o Resultado seja inferior a 50%, porém maior ou igual a 25% da Meta Física; e
4. Reprovado, caso o Resultado seja inferior a 25% da Meta Física".
No caso em tela, ante a redução da quantidade de matrículas no programa e a ausência de parecer conclusivo do CACS, desacompanhadas de qualquer justificativa, julgo impositiva a devolução dos valores efetivamente despendidos no âmbito do Peja/2013 naquela municipalidade (R$ 49.232,53) , haja vista os parâmetros supramencionados e a expressa dicção do art. 14, § 16, da Resolução CD/FNDE 48/2012:
"§ 16. Sem prejuízo das demais sanções legais cabíveis e da obrigação de reparar os danos porventura existentes em razão do não cumprimento das obrigações estabelecidas nesta resolução, o ente federado deverá devolver ao FNDE os valores relativos à:
a) não execução de parte ou de todo o objeto desta Resolução".
Ressalto que o débito de R$ 8.242,62, referente ao pagamento irregular de tributo, não deve ser somado ao montante mencionado no parágrafo anterior, pois aquele já abarca todo o dispêndio realizado no exercício.
Quanto à irregularidade concernente à prestação de contas intempestiva, considero que o ex-prefeito não trouxe justificativas devidamente comprovadas capazes de elidi-la ou de afastar a sua responsabilidade. 
Rememoro que a efetiva prestação ocorreu apenas após a promoção da sua citação e audiência nestes autos. Nesse particular, a jurisprudência do Tribunal é pacífica no sentido de que a citação é marco temporal a partir do qual a apresentação da prestação de contas não descaracteriza a omissão propriamente dita, devendo permanecer essa irregularidade como um dos fundamentos do juízo de mérito das contas do responsável. Nesse sentido, cito, como exemplo, os Acórdãos 162/2019-1º Câmara, 438/2016-2ª Câmara e 5.773/2015-1ª Câmara.
No tocante ao exame da culpabilidade, não há nos autos elementos que possam sugerir a presença de circunstâncias práticas que tenham limitado ou impedido a atuação do agente em conformidade com a lei. Ao meu sentir, o ex-prefeito tinha a possibilidade e o dever de conhecer a ilicitude de seus atos e evitar o seu cometimento, já que as condições para o cumprimento do dever de prestar contas e da correta utilização dos valores transferidos no âmbito do Peja estão expressamente previstas nas normas de regência.
Portanto, não havendo nos autos elementos que possam comprovar a regularidade na aplicação da totalidade dos recursos transferidos ou permitir a conclusão pela boa-fé, aquiesço ao encaminhamento alvitrado pela unidade técnica e pelo MPTCU no sentido de julgar irregulares as contas do responsável, condenando-o ao pagamento do débito remanescente e aplicando-lhe a multa prevista no art. 57 da Lei 8.443/1992, a qual, em razão do nível de gravidade das irregularidades identificadas e do grau de culpabilidade do agente, fixo em 15% do débito imputado ao responsável, monetariamente corrigido até esta data.
Ante o exposto, manifesto-me por que o Tribunal aprove o acórdão que ora submeto à apreciação deste Colegiado.
TCU, Sala das Sessões, em 27 de julho de 2021.
BENJAMIN ZYMLER 
Relator